---
title: 'ME414 - Estatística para Experimentalistas'
subtitle: 'Distribuições Discretas'
author: | 
  | Prof. Carlos Trucíos
  | ctrucios@unicamp.br
  | ctruciosm.github.io
institute: |
  | Instituto de Matemática, Estatística e Computação Científica. 
  | Universidade Estadual de Campinas
date: "Aula 09"
header-includes:
- \titlegraphic{ \vspace*{-1.2cm} \hspace*{8.75cm} \includegraphics[scale=.05]{unicamp.png}}
- |
  ```{=latex}
  \usepackage[portuges]{babel}
  \setbeamertemplate{frame footer}{\hspace{0.2cm} Carlos Trucíos (IMECC)            \hspace{1.4cm} | \hspace{1.3cm}   ME414 \hspace{1.3cm} | \hspace{3.0cm}
  }
  \setbeamerfont{page number in head/foot}{size=\small}
  \setbeamercolor{footline}{fg=black!2, bg=gray}
  \makeatletter
  \setbeamertemplate{footline}{%
    \begin{beamercolorbox}[wd=\textwidth, sep=1ex]{footline}
        %\usebeamerfont{page number in head/foot}%
        \usebeamertemplate*{frame footer}
        \insertframenumber/\inserttotalframenumber
    \end{beamercolorbox}%
  }
  \makeatother
  ```
output:
  beamer_presentation:
    toc: true
    # theme: "Pittsburgh"
    #colortheme: "seahorse"
classoption: "aspectratio=149"
---

```{r setup, include=FALSE}
knitr::opts_chunk$set(echo = TRUE)
```



# Variáveis Aleatórias

## Variaveis Aleatorias

#### Variável Aleatória (v.a)

Una variable aleatoria $X$ é uma função que associa um número real a cada resutado de um experimento aleatório. $$X : S  \rightarrow  \mathbb{R}$$
\pause



::: columns

:::: column

#### Variável aleatória discreta

Uma v.a. que pode assumir um número finito (ou infinito sempre que pudermos contar os elementos) de valores.

::::

:::: column

\pause

#### Variável aleatória contínua

Uma v.a. que pode assumir qualquer valor numérico em um intervalo (ou coleção de intervalos)

::::

:::


## Variaveis Aleatorias

**Exemplos: Contínua ou Discreta?**

>- Número de clientes que realizam uma compra na _amazon.com.br_ entre as 00:01 e 04:59 am. \pause Discreta! \pause
>- Temperatura do paciente \pause Contínua! \pause
>- Número de sinistros de auto aos finais de semana \pause Discreta! \pause
>- Retorno financeiro de um investimento \pause Contínua! \pause
>- Salário dos professores da UFRJ \pause Contínua! \pause
>- Tempo (em minutos) da sua casa até a universidade \pause Contínua!

# Função de probabilidade 

## Função de probabilidade 

Se $X$ é uma v.a discreta, a função de probabilidade (f.p.) de $X$ é uma função $f(\cdot)$ tal que:

>- $f(x) \geq 0 \quad \forall x$
>- $f(x) = P(X=x)$
>- $\displaystyle \sum_{i} f(x_i) = 1$

\pause

> É comum denotar a função de probabilidade $f(x)$ por $p(x)$

Podemos calcular a probabilidade de qualquer subconjunto $A$, $$P(X \in A) = \displaystyle \sum_{x_i \in A} p(x_i)$$


# Esperança e Variância

## Esperança e Variância

Seja $X$ uma v.a. discreta (com valores $x_1, x_2, \ldots, x_n$) com f.p $p(\cdot)$.


#### Esperança
O valor esperado de $X$ é definido como \begin{center}
$\mathbb{E}(X) = \displaystyle \sum_{i = 1}^n x_i p(x_i)$
\end{center}

\pause

#### Variância
A Variância de $X$, denotada por $\mathbb{V}(X)$ é definida como \begin{center}
$\mathbb{V}(X) = \mathbb{E}((X-\mu)^2) = \displaystyle \sum_{i=1}^n (x_i-\mu)^2 p(x_i),$
\end{center} em que $\mu = E(X)$

## Esperança e Variância

A **função de probabilidade** do número de pessoas vivendo na mesma casa ($X$) em uma determinada região do RJ é apresentada a seguir

| $x$ | 1 | 2 | 3 | 4 | 5 | 6 | 7 | 8 | 9 |
|-|-|-|-|-|-|-|-|-|-|
| $p(x)$ | 0.140 | 0.175 | 0.220 | 0.260 | 0.155 | 0.025 | 0.015 | 0.005 | 0.005 | 

\pause

>- $\mathbb{E}(X) = \displaystyle \sum_x x p(x) = 1 \times 0.140 + 2 \times 0.175 + \cdots + 9 \times 0.005 = 3.305$
>- $\mathbb{V}(X) = \displaystyle \sum_x (x-\mu)^2 p(x) =$

\pause

$\mathbb{V}(X) = (1-3.305)^2 \times 0.140 +  \cdots + (9-3.305)^2 \times 0.005 = 2.291975$


## Esperança e Variância

#### Propriedades

Seja $X$ uma variável aleatória

>- $\mathbb{E}(aX+b) = a \mathbb{E}(X) + b$ (onde $a$ e $b$ são constantes)
>- $\mathbb{V}(X) = \mathbb{E}(X^2) - \mathbb{E}^2(X)$
>- $\mathbb{V}(aX+b) = a^2 \mathbb{V}(X)$
>- Sejam $X_1, X_2, \cdots,X_n$ v.a. com $\mathbb{E}(X_i) <\infty$, então, $$\mathbb{E}(X_1 + X_2 + \cdots + X_n) = \mathbb{E}(X_1) + \cdots + \mathbb{E}(X_n)$$
>- Sejam $X_1, X_2, \cdots,X_n$ v.a. **independentes** com $V(X_i) <\infty$. Então, $$\mathbb{V}(X_1 + X_2 + \cdots + X_n) = \mathbb{V}(X_1) + \cdots + \mathbb{V}(X_n)$$



# Distribuições discretas de probabilidade


## Distribuição Bernoulli

Considere os experimentos onde os possíveis resultados são:

- Cara ou Coroa
- Sucesso ou Fracasso
- Defeituoso ou Não defeituodo
- Sim ou não

\pause
Todos são experimentos onde temos unicamente duas opções (1: sucesso ou 0: fracasso).
\pause

#### Distribuição Bernoulli
Uma v.a. discreta $X$ tem distribuição de Bernoulli com parâmetro $p$ $(0 \leq p \leq 1)$, denotada por $bernoulli(p)$, se $X$ pode assumir unicamente os valores 0 ou 1 com respectivas probabilidades $$P(X=1) = p \text{   e   } P(X=0) = 1-p$$


## Distribuição Bernoulli

Sua função de probabilidade $p(x)$ é dada por $$p(x)=
\begin{cases}
p^x (1-p)^{1-x} = p^x q^{1-x}, & \text{se } x  = 0, 1, \\ 
0, & \text{caso contrario}
\end{cases}$$



\pause
>- $E(X) = \displaystyle \sum_x xp(x) = 0\times p(0) + 1 \times p(1) = p(1) = p$
>- $V(X) = pq$ 

\pause 
$V(X) = \underbrace{E(X^2)}_{\displaystyle \sum_x x^2p(x)}-\underbrace{E^2(X)}_{p^2} = \underbrace{[0^2 p(0) + 1^2 p(1)]}_{\displaystyle \sum_x x^2p(x)} - p^2 = p-p^2 = p(1-p)$


## Distribuição Binomial

Suponha um experimento com as seguintes caracteristicas:

1. O experimentos consiste de $n$ experimentos menores (ensaios)
2. Cada ensaio pode resultar em dois únicos valores (1: Sucesso, 0: Fracasso)
3. Os ensaios são independentes
4. A probabilidade de sucesso, $p$, é constante entre os ensaios.

#### Experimento Binomial
Um experimento onde 1-4 acontece, é chamado de experimento Binomial.


## Distribuição Binomial

Um experimento Binomial é então formado por $n$ ensaios Bernoulli independentes.


#### Distribuição Binomial
Uma v.a. discreta $X$ tem distribuição de Binomial com parâmetros $n$, $p$ $(0 \leq p \leq 1)$, denotada por $binom(n,p)$, se $X$ pode assumir os valores $0, 1, \ldots, n$ e se sua função de probabilidade é dada por

$$p(x)=
\begin{cases}
\binom{n}{x} p^x q^{n-x}, & \text{se } x  = 0, 1,\ldots, n \\ 
0, & \text{caso contrario}
\end{cases}$$


## Distribuição Binomial

>- $X$ é o número total de sucessos em $n$ ensaios
>- $E(X) = np$
>- $V(X) = npq$

\pause

#### Teorema
Se $X_1, \ldots X_n$ são v.as. *iid*  $X_i \sim bernoulli(p)$, então $X = X_1 + \ldots + X_n \sim binom(n,p)$


## Distribuição Binomial

**Demostração $E(X)$**  

\pause

Pelo Teorema anterior $X = X_1 + \ldots + X_n \sim binom(n,p)$, em que $X_i \sim bernoulli(p)$. Então

\pause

$$E(X) = E(X_1 + X_2 + \cdots + X_n) = \displaystyle \sum_{i=1}^n E(X_i) = \displaystyle \sum_{i=1}^n p = np$$


## Distribuição Binomial

**Demostração $V(X)$**  

Pelo Teorema anterior $X = X_1 + \ldots + X_n \sim binom(n,p)$, em que $X_i \sim bernoulli(p)$. Então

\pause


$$V(X) = V(X_1 + X_2 + \cdots + X_n)$$
Como os $X_i$'s são independentes

$$V(X) = V(X_1 + X_2 + \cdots + X_n) = \displaystyle \sum_{i=1}^n V(X_i) = \displaystyle \sum_{i=1}^n pq = npq$$



## Distribuição Binomial: Exemplos

1. A probabilidade de sucesso de um experimento é 0.4 e seja $X$ o número de sucessos obtidos em 15 realizações independentes do experimento. Qual é a probabilidade de $6 \leq X \leq 9$?

\pause

**Primeiro passo: Informações**

>- $p = 0.4$
>- $X:$ número de sucessos obtidos em $n = 15$ realizações **independentes**

\pause

**Segundo passo: Análise e Cálculo**

>- $X \sim binom(n = 15, p = 0.4)$
>- $P(6 \leq X \leq 9) = P(X = 6) + P(X = 7)+ P(X = 8)+P(X = 9)$
>- $P(6 \leq X \leq 9) = P(X\leq 9) - P(X < 6) = P(X\leq 9) - P(X \leq 5)$


## Distribuição Binomial: Exemplos

**Manualmente**

$$p(x)=
\begin{cases}
\binom{n}{x} p^x q^{n-x}, & \text{se } x  = 0, 1,\ldots, n \\ 
0, & \text{caso contrario}
\end{cases}$$

$$P(6 \leq X \leq 9) = P(X = 6) + P(X = 7)+ P(X = 8)+P(X = 9)$$

\pause

$\underbrace{\binom{15}{6}0.4^6(1-0.4)^{15-6}}_{P(X=6)} + \underbrace{\binom{15}{7}0.4^7(1-0.4)^{15-7}}_{P(X=7)} +$ $\underbrace{\binom{15}{8}0.4^8(1-0.4)^{15-8}}_{P(X=8)} + \underbrace{\binom{15}{9}0.4^9(1-0.4)^{15-9}}_{P(X=9)}$



## Distribuição Binomial: Exemplos

**R**
```{r}
n = 15
p = 0.4
#Primeira forma: p(6) + p(7) + p(8) + p(9)
dbinom(6,n,p) + dbinom(7,n,p) + dbinom(8,n,p) + dbinom(9,n,p)
# Segunda forma: F(9)- F(5)
pbinom(9,n,p) - pbinom(5,n,p)
```


## Distribuição Binomial: Exemplos

2. Uma moeda com probabilidade cara 0.6 é jogada 9 vezes. Qual a probabilidade de obter um número par de caras?

\pause

**Primeiro passo: Informações**

>- $p = 0.6$
>- $X:$ número de caras obtidas em $n = 9$ lancamentos.

\pause
**Segundo passo: Análise e Cálculo**

>- $X \sim binom(n = 9, p = 0.6)$
>- A: número de caras obtidas nos $n=9$ lancamentos é um número par
>- $P(A) = P(\underbrace{\{X=2\} \cup \{X=4\} \cup \{X=6\} \cup \{X=8\}}_{\text{Eventos disjuntos}})$
>- $P(A) = P(X=2) + P(X=4) + P(X=6) + P(X=8)$


## Distribuição Binomial: Exemplos

**Manualmente**

$$P(X=2) + P(X=4) + P(X=6) + P(X=8)$$


\pause

$\underbrace{\binom{9}{2}0.6^2(1-0.6)^{9-2}}_{P(X=2)} + \underbrace{\binom{9}{4}0.6^4(1-0.6)^{9-4}}_{P(X=4)} +$ $\underbrace{\binom{9}{6}0.6^6(1-0.6)^{9-6}}_{P(X=6)} + \underbrace{\binom{9}{8}0.6^8(1-0.6)^{9-8}}_{P(X=8)}$



## Distribuição Binomial: Exemplos

**R**
```{r}
n = 9
p = 0.6
# Queremos: p(2) + p(4) + p(6) + p(8)
dbinom(2,n,p) + dbinom(4,n,p) + dbinom(6,n,p) + dbinom(8,n,p)
```

\pause
**Qual o número esperado de caras (em $n=9$ lancamentos da moeda)?**

\pause

$$E(X) = np = 9 \times 0.6 = 5.4$$



## Distribuição Binomial


```{r, echo=FALSE, fig.width=12, fig.cap= "Exemplos: Distribuição Binomial", fig.height=6}
par(mfrow = c(2,2))
p1 = barplot(table(rbinom(10000, 10, 0.1)), main = "n = 10, p = 0.1")
p2 = barplot(table(rbinom(10000, 10, 0.9)), main = "n = 10, p = 0.9")
p3 = barplot(table(rbinom(10000, 10, 0.7)), main = "n = 10, p = 0.7")
p4 = barplot(table(rbinom(10000, 10, 0.5)), main = "n = 10, p = 0.5")
```



## Distribuição Poisson

Suponha que estamos interessados nas seguintes variáveis aleatórias:

- Número de erros de impressão em uma página (ou em um grupo de páginas).
- Número de pessoas que vivem mais de 105 anos em uma determinada comunidade.
- Número de refrigerantes vendidos em uma determinada loja.
- Número de clientes que entram numa agencia do banco em um dia.
- Número de ciclistas que transitam numa ciclovia em um dia.

\pause
Estas v.a. têm todas a forma: 

- $X:$ número de **________** em um intervalo fixo de **tempo/espaço**

## Distribuição Poisson

#### Distribuição Poisson
A v.a. discreta $X$ (com valores inteiros não negativos) têm distribuição Poisson com parâmetro $\lambda > 0$, denotada $Pois(\lambda)$, se sua função de probabilidade é dada por

$$p(x)=
\begin{cases}
\dfrac{e^{-\lambda} \lambda^x}{x!}, & \text{se } x  = 0, 1,\ldots \\ 
0, & \text{caso contrario}
\end{cases}$$

\pause

>- $\lambda:$ média de **_____**
>- $E(X) = \lambda$
>- $V(X) = \lambda$


## Distribuição Poisson

#### Teorema:
Se as v.a. $X_1, X_2, \ldots, X_k$ são independentes e $X_i \sim Pois(\lambda_i)$, então $$X_1 + X_2 + \cdots + X_k \sim Pois(\lambda_1 + \lambda_2 + \cdots + \lambda_k)$$



## Distribuição Poisson: Exemplo

1. Suponha que em um determinado livro, em media, temos 4 erros tipográficos por página. Qual é a probabilidade de selecionar uma página aleatóriamente e a mesma não conter erros tipográficos?

\pause 
**Primeiro passo: Informações**

>- $\lambda = 4$
>- $X:$ número de erros tipográficos em uma determinado página livro.

\pause
**Segundo passo: Análise e Cálculo**

>- $X \sim Pois(\lambda = 4)$
>- $P(X=0)  = \dfrac{e^{-4}4^0}{0!} = 0.01831564$

\pause

```{r}
dpois(0,4) #dpois(x,lambda)
```


## Distribuição Poisson: Exemplo

2. Em horario de pico, um caixa de supermercado atende em média 15 clientes por hora. O dono do supermercado, para motivar seus funcionários, estabelece que o funcionário que atender pelo menos 22 clientes por hora recebera um bonus \$ \$ \$. Qual é a probabilidade de um caixa qualquer ganhar o bonus?


\pause 
**Primeiro passo: Informações**

>- $\lambda = 15$
>- $X:$ número de clientes atendidos por um caixa de supermecado por hora (no horario de pico)

\pause
**Segundo passo: Análise e Cálculo**

>- $X \sim Pois(\lambda = 15)$
>- $P(X\geq 22) = 1-P(X<22) = 1-P(X \leq 21)$

## Distribuição Poisson: Exemplo


**Manualmente**

$$p(x)=
\begin{cases}
\dfrac{e^{-\lambda} \lambda^x}{x!}, & \text{se } x  = 0, 1,\ldots \\ 
0, & \text{caso contrario}
\end{cases}$$


\pause


$$P(X\geq 22) = 1-P(X<22) = 1-P(X \leq 21)$$
\pause

Como $\lambda = 15$, pela função de probabilidade da distribuição Poisson temos:

$$P(X\geq 22) = 1- \displaystyle \sum_{x = 0}^{21} \dfrac{e^{-15} 15^x}{x!}$$

## Distribuição Poisson: Exemplo

**R**
```{r}
lambda = 15
# Queremos 1-P(X <= 21) 
1-ppois(21,lambda)
# Outra forma
x = 0:21
1-sum(dpois(x, lambda))
```


## Distribuição Poisson: Exemplo

3. Suponha que a proporção de pessoas Daltonicas no RJ é 0.005. Se seleccionarmos aleatoriamente 600 individuos do RJ, qual é a probabilidade de ter no máximo 2 pessoas Daltonicas?

\pause 
**Primeiro passo: Informações**


>- $p = 0.005$
>- $X:$ número de pessoas Daltonicas em uma amostra de $n=600$ pessoas de SP

\pause
**Segundo passo: Análise e Cálculo**

>- $X \sim binom(600,0.005)$
>- $P(X \leq 2) = \underbrace{\binom{600}{0} p^0 (1-p)^{600}}_{P(X=0)} + \underbrace{\binom{600}{1} p^1 (1-p)^{599}}_{P(X=1)} + \underbrace{\binom{600}{2} p^2 (1-p)^{598}}_{P(X=2)}$



## Distribuição Poisson: Exemplo

Quando $n$ é grande é $p$ pequeno, podemos utilizar a **Aproximação Poisson à Binomial**

#### Aproximação Poisson à Binomial
Seja $X \sim binom(n,p)$ com $n \longrightarrow  \infty$ e $p \longrightarrow 0$. Então $$binom(n,p) \longrightarrow Pois(\lambda = np)$$


## Distribuição Poisson: Exemplo

>- $\lambda = np = 600 \times 0.005 = 3$

```{r}
# Aproximação
lambda = 3
ppois(2,lambda)
# Valor exato
n = 600
p = 0.005
pbinom(2,n,p)
```

\color{violet}
\begin{center}
Regra de bolso: $n > 50$ e $np < 5$
\end{center}
\color{black}


## Distribuição Poisson: Exemplo

4. Na cidade de Niteroi acontecem, em média 5 acidentes de carro por dia. Qual é a probabilidade de termos mais de 50 accidentes em uma determinada semana?

\pause 
**Primeiro passo: Informações**

>- $\lambda =5$  (accidentes por dia)
>- $X:$ número de accidentes em uma semana.

\pause

\begin{center}
\color{red}
$\lambda$ e $X$ devem estar \textbf{sempre} no mesmo intervalo de tempo/espaço.
\color{black}
\end{center}

>- $\lambda* =5 \times 7$  (accidentes por semana)
>- $X:$ número de accidentes em uma semana.

## Distribuição Poisson: Exemplo

**Segundo passo: Análise e Cálculo**

>- $X \sim Pois(\lambda =35)$
>- $P(X>50) = 1- P(X \leq 50) = 1- \displaystyle \sum_{x=0}^{50} \dfrac{35^x e^{-35}}{x!}$

\pause

**R**
```{r}
1-ppois(50, lambda = 35)
```

\pause

Vejamos um gráfico de barras para $1000$ valores simulados de uma distribuição Poisson($\lambda$ = 35).

## Distribuição Poisson: Exemplo

```{r, echo = FALSE}
x = rpois(1000, lambda = 35)
barplot(table(x))
```

## Distribuição Poisson


```{r, echo=FALSE, fig.width=12, fig.cap= "Exemplos: Distribuição Poisson", fig.height=6}
par(mfrow = c(2,2))
p1 = barplot(table(rpois(10000, 0.3)), main = "lambda = 0.3")
p2 = barplot(table(rpois(10000, 3)), main = "lambda = 3")
p3 = barplot(table(rpois(10000, 7)), main = "lambda = 7")
p4 = barplot(table(rpois(10000, 100)), main = "lambda = 100")
```



## Distribução Hipergeométrica

Uma urna contém $A$ bolas vermelhas e $B$ bols azuis, suponha que selecionames **sem reposição** $n$ bolas e seja $X$ o número de bolas vermelhas obtidas.

\pause

Neste experimento os ensaios não são mais independentes, pois depois selecionar a primeira bola, a probabilidade de obter uma bola, digamos, vermelha, muda.

\pause

Este tipo de problemas, é resolvido utilizando a distribuição Hipergeométrica.


## Distribução Hipergeométrica


#### Distribução Hipergeométrica
A v.a. discreta $X$ têm distribuição Hipergeométrica com parâmetros $N$, $n$ e $r$, se sua função de probabilidade é dada por

$$p(x)=
\begin{cases}
\dfrac{\binom{r}{x} \binom{N-r}{n-x}}{\binom{N}{n}}, & \text{se } x  = 0, 1,\ldots, r \\ 
0, & \text{caso contrario}
\end{cases},$$ em que $N$ é o numero total de elementos na população, $n$ é o tamanho da amostra e $r$ é número de _sucessos_ (ex: bolas vermelhas).

\pause

- $X:$ número de sucessos na amostra de $n$ elementos.
- $\mathbb{E}(X) = \dfrac{n\times r}{N}, \quad \mathbb{V}(X) = \dfrac{n \times r}{N} \times \dfrac{N-r}{N} \times \dfrac{N-n}{N-1}$

## Distribuição Hipergeométrica: Exemplo


1. Uma urna contém 5 bolas vermelhas e 10 bolas azuis. Se selecionarmos 7 bolas ao acaso e sem substituição. Qual é a probabilidade de obter pelo menos 3 bolas vermelhas?

\pause 
**Primeiro passo: Informações**

>- $r =5$  (caracteristica de interesse: bolas vermelhas).
>- $N = 5+10 = 15$ (número total de bolas na urna).
>- $n = 7$ (número de bolas selecionadas).
>- $X:$ número de bolas vermelhas na amostra

\pause
**Segundo passo: Análise e Cálculo**

>- $X \sim Hiper(N = 15, n = 7, r = 5)$
>- $P(X \geq 3)  = \underbrace{\dfrac{\binom{5}{3} \binom{10}{2}}{\binom{15}{5}}}_{P(X=3)}+ \underbrace{\dfrac{\binom{5}{4} \binom{10}{1}}{\binom{15}{5}}}_{P(X=4)} + \underbrace{\dfrac{\binom{5}{5} \binom{10}{0}}{\binom{15}{5}}}_{P(X=5)}$

## Distribuição Hipergeométrica: Exemplo

**R**
```{r}
r = 5
N = 15
n = 7
# Queremos P(X >= 3) 
sum(dhyper(3:r, m = r, n = N-r, k = n))
# Outra forma: P(X >= 3) = 1-P(X<3) = 1-P(X <= 2)
1-phyper(2, m = r, n = N-r, k = n)
```


## Distribuição Hipergeométrica: Exemplo

2. A turma de ACA228 (Reg. Prev.) possui 18 alunos, dos quais 12 gostam do _R_ e 6 não gostam tanto assim. Se selecionarmos 5 alunos:

a. Qual é a probabilidade de 3 deles gostarem do _R_?
b. Qual é a probabilidade da maioria (3 ou mais) gostarem do _R_?

\pause
**Primeiro passo: Informações**

>- $N = 18$, $r = 12$ e $n = 5$
>- $X:$ número de alunos na amostra que gostam do _R_.

\pause
**Segundo passo: Análise e Cálculo**

$$X \sim Hiper(N = 18, n = 5, r = 12)$$

## Distribuição Hipergeométrica: Exemplo

$$X \sim Hiper(N = 18, n = 5, r = 12)$$

a. $P(X = 3) = \dfrac{\binom{12}{3}\binom{6}{2}}{\binom{18}{5}}$
b. $P(X\geq 3) = \underbrace{\dfrac{\binom{12}{3}\binom{6}{2}}{\binom{18}{5}}}_{P(X=3)} + \underbrace{\dfrac{\binom{12}{4}\binom{6}{1}}{\binom{18}{5}}}_{P(X=4)} + \underbrace{\dfrac{\binom{12}{5}\binom{6}{0}}{\binom{18}{5}}}_{P(X=5)}$


## Distribuição Hipergeométrica: Exemplo

**R**

```{r}
r = 12
N = 18
n = 5
# a. P(X=3)
dhyper(3, m = r, n = N-r, k = n)
# b. P(X>=3)  = 1-P(X<3) = 1- P(X <= 2)
1-phyper(2, m = r, n = N-r, k = n)
```


## Distribuição Hipergeométrica: Exemplo

3. O grupo de estudos [CIA (Causal Inference and Analytics)](https://ctruciosm.github.io/CIA)^[ctruciosm.github.io/CIA] têm 30 alunos, dos quais 25 são da FACC e 5 são externos. Se selecionarmos 6 alunos aleatoriamente, qual é a probablidade de que todos os alunos sejam da FACC?

\pause
**Primeiro passo: Informações**

>- $N = 30$, $r = 25$ e $n = 6$
>- $X:$ número de alunos na amostra que são da FACC.

\pause
**Segundo passo: Análise e Cálculo**

>- $X \sim Hiper(N = 18, n = 5, r = 12)$
>- $P(X=6) = \dfrac{\binom{25}{6} \binom{5}{0}}{\binom{30}{6}}$

## Distribuição Hipergeométrica: Exemplo

**R**

```{r}
r = 25
N = 30
n = 6
# Queremos P(X = 6)
dhyper(6, m = r, n = N-r, k = n)
```


## Distribuição Hipergeométrica


```{r, echo=FALSE, fig.width=12, fig.cap= "Exemplos: Distribuição Hipergeométrica", fig.height=6}
par(mfrow = c(2,2))
p1 = barplot(table(rhyper(10000, m = 10, n = 50-10, k = 15)), main = "N = 50, n = 15, r = 10")
p2 = barplot(table(rhyper(10000, m = 10, n = 50-10, k = 10)), main = "N = 50, n = 10, r = 10")
p3 = barplot(table(rhyper(10000, m = 5, n = 50-5, k = 15)), main = "N = 50, n = 15, r = 5")
p4 = barplot(table(rhyper(10000, m = 5, n = 50-5, k = 10)), main = "N = 50, n = 10, r = 5")
```



## Resumo

| Distr. | Parâm.    | $P(X=x)$      | R: $P(X=x)$ |
|:-------:|:-------:|:-----------:|:-----------:|
| Binom.     | $n$, $p$      | $\binom{n}{x}p^x(1-p)^{n-x}$ | `dbinom(x,n,p)` |
| Pois.  | $\lambda$ | $\dfrac{e^{-\lambda} \lambda^x}{x!}$ |  `dpois(x, `$\lambda$`)` |
| Hiper. | $N$, $n$, $r$ | $\dfrac{\binom{r}{x}\binom{N-r}{n-x}}{\binom{N}{n}}$ | `dhyper(x,r,N-r,n)` | 

\pause

Se quisermos $P(X\leq x)$ substituimos a letra `d` pela letra `p` nas funções do R: `pbinom()`, `ppois()`, `phyper()`.

\pause

**Binomial ou Hipergeometrica?** Se conhecermos $N$ e a amostra é sem reposição, então é Hipergeométrica.




## Leituras recomendadas

- Anderson, D. R; Sweeney, D. J.; e Williams, T. A. (2008). *Estatística Aplicada à Administração e Economia*. 2ed. Cengage Learning. **Cap 5**
- Morettin, P.A;  e Bussab, W. de O. (2004). *Estatística Básica*. 5ed, Saraiva. **Cap 6**



